臺灣高等法院民事判決
109年度上易字第93號
上  訴  人  許愛孜
被上訴人    淡水汽車客運股份有限公司

法定代理人  呂奇峯
被上訴人    吳東林
共      同
訴訟代理人  陳宏蓁
上列當事人間請求損害賠償事件，上訴人對於中華民國108年9月
27日臺灣士林地方法院108年度士訴字第7號第一審判決提起一部
上訴，本院於109年12月23日言詞辯論終結，判決如下：
    主      文
上訴駁回。
第二審訴訟費用由上訴人負擔。
    事實及理由
壹、程序部分：
    按於第二審為訴之變更或追加，非經他造同意，不得為之，
    但擴張或減縮應受判決事項之聲明者，不在此限，民事訴訟
    法第446條第1項、第255條第1項第3款分別定有明文。復按
    當事人對於第一審判決不服之程度，及應如何廢棄或變更之
    聲明，依民事訴訟法第441條第1項第3款雖應表明於上訴狀
    ，然其聲明之範圍，至第二審言詞辯論終結時為止，得擴張
    或變更之，此不特為理論所當然，即就同法於第二審程序未
    設與同法第473條第1項同樣之規定，亦可推知。本件上訴人
    於原審起訴時，依民法第184條第1項及第188條第1項請求被
    上訴人連帶賠償新臺幣（下同）245萬8,602元本息（見原審
    卷第110頁）；原審判決其全部敗訴，上訴人於150萬元本息
    之範圍內提起一部上訴（見本院卷第15、150頁），嗣於本
    院審理中擴張其上訴聲明為請求被上訴人給付160萬元本息
    （見本院卷第217頁）；揆諸前開說明，應予准許。關於上
    訴人捨棄上訴部分已告確定，非本院審理範疇，不予贅述。
貳、實體部分：　　
一、上訴人主張：被上訴人淡水汽車客運股份有限公司（下稱淡
    水客運公司）之受僱人即被上訴人吳東林，於民國106年4月
    20日18時許，駕駛車牌號碼000-00號營業大客車（即淡水客
    運682線，下稱系爭公車），行至新北市八里區中山路2段舊
    城里站牌時，疏未注意甫上車之上訴人尚未站穩即猝然起步
    ，超速駕駛後又緊急剎車，致上訴人向後衝撞及零錢車箱尖
    銳處，因而受有右側後胸壁挫傷擦傷、右側下背挫傷、左髖
    關節挫傷，傷及筋骨、關節內臟等內外傷腫痛等傷害（下稱
    系爭事故），被上訴人吳東林所為上開不法侵害上訴人之行
    為，已使上訴人精神上產生莫大痛苦，自應對上訴人負侵權
    行為損害賠償責任，而被上訴人淡水客運公司為其僱用人，
    自應就其於執行職務中所為不法侵害他人權利之行為，負連
    帶賠償責任。伊因系爭事故支出醫藥費用：3萬0,466元、增
    加生活上需要之費用：10萬元、將來支出費用：25萬6,666
    元、精神慰撫金：207萬1,470元，共計245萬8,602元。爰依
    民法第184條第1項前段、第188條第1項之規定，於原審聲明
    請求被上訴人連帶給付上訴人245萬8,602元及自108年9月11
    日起至清償日止，按年息5%計算之利息，並願供擔保請求宣
    告假執行。原審為上訴人敗訴之判決，上訴人就其敗訴部分
    ，於160萬元本息範圍內提起一部上訴（見本院卷第217頁）
    。其上訴聲明為：㈠原判決關於駁回上訴人後開第二項之訴
    部分廢棄。㈡前開廢棄部分，被上訴人應連帶給付上訴人160
    萬元，及自108年9月11日起至清償日止按年息5%計算之利息
    。
二、被上訴人則以：事發當時，車廂內乘客甚少，且被上訴人吳
    東林之車速正常，並無超速或劇烈加減速之情，係因上訴人
    上車後未立即就座，且未抓握把手，導致重心不穩向後跌坐
    ，難認被上訴人吳東林有何未盡注意義務之情。又上訴人並
　　未舉證被上訴人吳東林之過失，且難認被上訴人吳東林及淡
    水客運公司應負連帶賠償責任。又縱認被上訴人應負損害賠
    償責任，然上訴人迄未證明其所受髖骨裂傷、重創後創傷症
    候群、腎結石及內臟身體腫痛等嚴重情事與系爭事故有關，
    且其請求賠償金額過高，應予酌減等語資為抗辯；並答辯聲
    明：上訴駁回。
三、本院之判斷：
  ㈠按因故意或過失，不法侵害他人之權利者，負損害賠償責任
    ，固為民法第184條第1項前段所明定；惟依民事訴訟法第27
    7條前段之規定，當事人主張有利於己之事實者，就其事實
    有舉證之責任；民事訴訟如係由原告主張權利者，應先由原
    告負舉證之責，若原告先不能舉證，以證實自己主張之事實
    為真實，則被告就其抗辯事實即令不能舉證，或其所舉證據
    尚有疵累，亦應駁回原告之請求。又侵權行為之成立，須行
    為人因故意過失不法侵害他人權利，亦即行為人須具備歸責
    性、違法性，並不法行為與損害間有因果關係，始能成立，
    且主張侵權行為損害賠償請求權之人，對於侵權行為之成立
    要件應負舉證責任。
  ㈡查被上訴人吳東林於前揭時、地駕駛系爭公車，行至新北市
　　八里區中山路2段舊城里站牌，上訴人上車刷卡付費後，在
    車廂內行走，未扶車上把手或欄杆，嗣被上訴人吳東林刹車
    止步，欲讓招手乘客上車，上訴人因而往後倒退、撞擊車上
    零錢箱並跌坐車廂地板，受有右側後胸壁挫傷、右側下背挫
    傷及左髖關節挫傷等傷勢之事實，業據上訴人提出淡水馬偕
    紀念醫院乙種診斷證明書、急診病歷、醫療費用（繳費）證
    明等件為證（見原審卷第7、9-58頁），並有本院勘驗筆錄
    及行車監視器錄影畫面截圖在卷可佐（見本院卷第219、221
    -229頁），且被上訴人對此不爭執，此部分之事實首堪認定
    。嗣上訴人於107年8月26日對被上訴人吳東林提出過失傷害
    之刑事告訴，經臺灣士林地方檢察署（下稱士林地檢署）檢
    察官偵查後，認定已逾6個月之告訴期間，而以108年度偵字
    第1263號不起訴處分書為不起訴處分等情，有新北市政府警
    察局蘆洲分局107年12月24日新北警蘆刑字第1073526694號
    函附系爭事故相關資料，以及上開不起訴處分書等件在卷足
    稽（見士林地檢署108年度偵字第1263號偵查卷第1-22頁、
    第31-32頁）；並為兩造所不爭執，堪信為真實。
  ㈢上訴人主張被上訴人吳東林在其上車後即猝然起步、緊急剎
    車，並超速駕駛，導致系爭事故之發生，自有過失，為被上
    訴人所否認，並以前詞置辯。經查：
  ⒈依被上訴人吳東林於警詢時之陳述略以：當時伊駕駛系爭公
    車，上訴人上車後，伊將車門關閉然後駕駛車輛要離去並前
    往下一站時，有人又招手表示要上車，當時伊只放掉剎車並
    沒踩油門，便聽見女生大叫的聲音，並看見上訴人跌倒在中
    間走道，伊便立即叫救護車送其至醫院等語（見士林地檢署
    上開偵查卷第5-6頁）。又本院於109年12月2日當庭勘驗事
    故當時車上行車監視器之錄影光碟（見本院卷第219頁），
    勘驗結果為：
    (18：01：47~48)上訴人右手提一袋衛生紙上車。
    (18：01：49)上訴人左手刷卡付費。
    (18：01：51)上訴人右手提一袋衛生紙起步。
    (18：01：52)上訴人右手提一袋衛生紙移動至車輛行李架。
    (18：01：53~54) 上訴人右手提一袋衛生紙移動至博愛座處
                    ，左手伸向左褲口袋放悠遊卡。
    (18：01：55~56) 上訴人右手提一袋衛生紙，左手沒能拉住
                    車上欄杆，往後退了幾步。同時後座有四
                    位乘客身體往前傾，隨即恢復原狀。
    (18：01：57)上訴人向後跌倒，駕駛伸手攔阻上訴人，上訴
                人跌坐在投幣機旁。 
    依勘驗結果及被上訴人吳東林所陳互核以觀，上訴人上車  
    時，右手提有物品，左手持卡刷卡後，於尋覓座位之沿途  
    中，為將票卡放入褲子左邊口袋，左手持續在褲子左邊口袋
    附近游移，可認上訴人上車刷卡付費後，並未在第一時間以
    手握把手或欄杆之安全方式往前覓得座位，而系爭公車起步
    行駛時，上訴人尚能在車廂內行走數步，難認有何其所指之
    「猝然起步」之過失。又依行車監視器之錄影畫面截圖（見
    本院卷第221-229頁）以觀，當時車廂內乘客稀少、空間空
    曠、上訴人幾乎隨手可覓得把手或欄杆之情況下，卻仍逕自
    行走於車廂正中間，難謂上訴人就此事故之發生無過失。
　⒉嗣被上訴人吳東林雖為載客而將車輛煞停，導致發生上訴人
    向後倒退、撞擊車上零錢箱，並跌坐車廂內地板之情，惟觀
    察車上其餘乘客之反應，雖其等之身體往前微傾，惟其幅度
    甚小，並隨即恢復原狀。又上訴人上車付費後，自其往車廂
    內行走至向後跌坐時，全程僅歷時8秒鐘，以公車本身起步
    速度之限制及被上訴人淡水客運公司所提出之系爭公車時速
    監控記錄表以觀（見本院卷第235頁），系爭公車於事故當
    時之速度為30公里以下，難認被上訴人吳東林有何超速駕駛
    或緊急剎車之過失。益徵系爭事故發生之主因乃係因上訴人
    在車廂內走道中間行走，且過程中均未手握把手或欄杆，才
    導致重心不穩跌倒。而上訴人復未舉證被上訴人吳東林於駕
    駛系爭公車過程中，有何駕駛不當之行為，自難認定被上訴
    人吳東林有何故意或過失不法行為。
　⒊上訴人雖提出國泰綜合醫院107年7月31日、108年7月31日、1
    09年4月1日之診斷證明書，證明其因系爭事故受有雙側髖部
    退化性關節炎、左側髖股骨頭缺血性壞死、尿失禁等傷害（
    見原審卷第8、100頁、本院卷第131頁），並據此主張請求
    賠償上開金額云云，然系爭事故發生於000年0月00日，上訴
    人未能舉證事隔1至3年之病症與系爭事故相關，且除原審提
    出之醫療費用單據外，亦未能就其他主張之賠償金額提出佐
    證，自難憑採。
　⒋綜上所述，依上訴人所舉證據，既無從認定被上訴人吳東林
    於事故之發生有何過失等情，難認被上訴人吳東林之駕駛行
    為與系爭事故之發生間有相當因果關係，揆諸前揭說明，上
    訴人主張被上訴人應依民法第184條第1項前段、第188條第1
    項規定負連帶侵權行為損害賠償責任，自屬無據。上訴人所
    為請求既無理由，其主張之損害數額是否有據，即無再予審
    究之必要。
四、綜上所述，上訴人依民法第184條第1項前段、第188條第1項
    之規定，請求被上訴人連帶給付160萬元，及自108年9月11
    日起算之遲延利息，為無理由，不應准許。原審就該部分為
    上訴人敗訴之判決，核無不合。上訴意旨指摘原判決該部分
    不當，求予廢棄改判，為無理由，應予駁回。
五、本件事證已明，兩造其餘攻擊防禦方法及所舉證據，核與本
    件判決結果不生影響，爰不再逐一論列，併此敘明。
六、據上論結，本件上訴為無理由。依民事訴訟法第449條第1項
    、第78條，判決如主文。　
中　　華　　民　　國　　110 　年　　1 　　月　　6 　　日
                  民事第二十二庭
                        審判長法  官  張靜女
                              法  官  范明達
                              法  官  葉珊谷
正本係照原本作成。
如不服本判決，應於收受送達後20日內向本院提出上訴書狀，其
未表明上訴理由者，應於提出上訴後20日內向本院補提理由書狀
（均須按他造當事人之人數附繕本）上訴時應提出委任律師或具
有律師資格之人之委任狀；委任有律師資格者，另應附具律師資
格證書及釋明委任人與受任人有民事訴訟法第466條之1第1項但
書或第2項（詳附註）所定關係之釋明文書影本。如委任律師提
起上訴者，應一併繳納上訴審裁判費。
中　　華　　民　　國　　110 　年　　1 　　月　　6 　　日
　　　　　　　　　　　　　    書記官  鄭兆璋　　　　　　
附註：
民事訴訟法第466條之1（第1項、第2項）：
對於第二審判決上訴，上訴人應委任律師為訴訟代理人。但上訴
人或其法定代理人具有律師資格者，不在此限。
上訴人之配偶、三親等內之血親、二親等內之姻親，或上訴人為
法人、中央或地方機關時，其所屬專任人員具有律師資格並經法
院認為適當者，亦得為第三審訴訟代理人。